---
title: "Análise de PM2.5 - Ceará (2023)"
output: html_document
---

```{r setup, include=FALSE}
knitr::opts_chunk$set(echo = TRUE, message = FALSE, warning = FALSE)
library(tidyverse)
library(readxl)
library(caret)
library(lubridate)
library(geobr)
library(ggplot2)
library(sf)
library(viridis)
library(tmap)

```

```{r}
#Carregando dados
dados = readRDS('C:/Users/diogo/Downloads/PM2.5_diario_2023.rds')
  
dados_donkelar <- read_excel("C:/Users/diogo/Downloads/dados_completos_consolidado_donkelar.xlsx")
```

```{r ,echo = FALSE }

dados$Data <- ymd(dados$Date)
dados$mes <- month(dados$Data)
dados$ano <- year(dados$Data)
dados$dia <- weekdays(dados$Data)
dados$UF <- substr(dados$Cod, 1, 2)

dados_ceara <- subset(dados, UF == 23)

dados_ceara_1 <- dados_ceara %>%
  group_by(Cod, mes) %>%
  summarise(pm2.5 = mean(PM2.5, na.rm = TRUE))

dados_ceara_uf <- dados_ceara %>%
  group_by(mes) %>%
  summarise(pm2.5 = mean(PM2.5, na.rm = TRUE)) %>%
  mutate(Ano = 2023, Fonte = "Copernicus")

dados_donkelar_ceara <- dados_donkelar %>% filter(SIGLA_UF == 23)

Media_mensal_donkelar_ceara <- dados_donkelar_ceara %>%
  group_by(Mes) %>%
  summarise(pm2.5 = mean(Media_PM25, na.rm = TRUE)) %>%
  rename(mes = Mes) %>%
  mutate(Fonte = "Donkelar", Ano = 2023)

donkelar_copernicus <- bind_rows(Media_mensal_donkelar_ceara, dados_ceara_uf)

```

```{r,echo = FALSE}

#Grafico de barras 
ggplot(donkelar_copernicus, aes(x = factor(mes), y = pm2.5, fill = Fonte)) +
  geom_col(position = "dodge") +
  labs(title = "(A) Médias mensais - PM2,5",
       x = "Mês",
       y = "PM2.5 (µg/m³)") +
  scale_fill_manual(values = c("Copernicus" = "black", "Donkelar" = "grey70")) +
  theme_minimal() +
  theme(plot.title = element_text(face = "bold"))
```

#### O gráfico de barras comparativo indica que ambas as fontes apresentam uma variação sazonal semelhante, onde Donkelar apresenta um pico no mês de abril e ambas fontes suavizam os valores no meio do ano (julho, junho e agosto) e voltam a crescer significativamente no final do ano (outubro, novembro e dezembro). A diferença entre as fontes é notável em alguns meses, sugerindo divergência metodológica ou de resolução espacial entre os sistemas de medição.

```{r,echo = FALSE}
#Estatísticas descritivas e Boxplot
ggplot(dados_ceara_1, aes(x = factor(mes), y = pm2.5)) +
  geom_boxplot() +
  labs(title = "Boxplot Copernicus - Ceará",
       x = "Mês", y = "PM2.5 (µg/m³)") +
  theme_minimal()

ggplot(dados_donkelar_ceara, aes(x = factor(Mes), y = Media_PM25)) +
  geom_boxplot() +
  labs(title = "Boxplot Donkelar - Ceará",
       x = "Mês", y = "PM2.5 (µg/m³)") +
  theme_minimal()

dados_ceara_1$Fonte <- "Copernicus"
dados_donkelar_ceara$Fonte <- "Donkelar"
dados_donkelar_ceara$pm2.5 <- dados_donkelar_ceara$Media_PM25

dados_combinados <- bind_rows(
  dados_ceara_1 %>% select(mes, pm2.5, Fonte),
  dados_donkelar_ceara %>% select(Mes, `pm2.5`, Fonte) %>% rename(mes = Mes)
)

ggplot(dados_combinados, aes(x = factor(mes), y = pm2.5, fill = Fonte)) +
  geom_boxplot() +
  labs(title = "Boxplot Donkelar / Copernicus - Ceará",
       x = "Mês", y = "PM2.5 (µg/m³)") +
  theme_minimal()


```

#### Os boxplots evidenciam que a variabilidade mensal nas concentrações de PM2.5 é mais pronunciada na base de dados Copernicus, o que pode estar relacionado à sua maior sensibilidade a eventos pontuais de poluição atmosférica. Já os dados de Donkelar apresentam menor dispersão, indicando uma possível suavização nos valores médios mensais.

```{r,echo = FALSE}
ggplot(dados_ceara_uf, aes(x = factor(mes), y = pm2.5)) +
  geom_line(aes(group = 1), color = "darkred") +
  geom_point() +
  labs(title = "Tendência Mensal PM2,5 - Ceará (Copernicus)",
       x = "Mês", y = "PM2.5 (µg/m³)") +
  theme_minimal()

ggplot(Media_mensal_donkelar_ceara, aes(x = factor(mes), y = pm2.5)) +
  geom_line(aes(group = 1), color = "darkred") +
  geom_point() +
  labs(title = "Tendência Mensal PM2,5 - Ceará (Donkelar)",
       x = "Mês", y = "PM2.5 (µg/m³)") +
  theme_minimal()

ggplot(donkelar_copernicus, aes(x = factor(mes), y = pm2.5, color = Fonte, fill = Fonte)) +
  geom_line(aes(group = Fonte)) +
  geom_point() +
  labs(title = "Tendência Mensal PM2,5 - Ceará",
       x = "Mês", y = "PM2.5 (µg/m³)", color = "Fonte") +
  theme_minimal()
```

#### O gráfico de linhas demonstra taxas altas no começo do ano seguido  de uma brusca queda a partir do mês de abril. Essa queda vai até agosto, onde ambas as fontes apresentam um crescimento. Já no mês de setembro as fontes se diferenciam, com Copernicus continuandoo em alto crescimento enquaanto Donkelar apresenta leve reduçao dos valores. Copernicus desacelera o crescimento a partir de outubro.


```{r warning=FALSE,,echo = FALSE}
dados_wide <- donkelar_copernicus %>%
  pivot_wider(names_from = Fonte, values_from = pm2.5)

ggplot(dados_wide, aes(x = Copernicus, y = Donkelar)) +
  geom_point(color = "blue", size = 3) +
  geom_smooth(method = "lm", se = FALSE, linetype = "dashed", color = "black") +
  geom_text(aes(label = mes), vjust = -1, size = 3) +
  labs(title = "Dispersão entre Copernicus e Donkelar - PM2,5",
       x = "Copernicus (µg/m³)",
       y = "Donkelar (µg/m³)") +
  theme_minimal()
```


## Mapa - Fonte: Copernicus

```{r warning=FALSE,echo = FALSE, message=FALSE}

#Mapa 
map <- st_read("C:/Users/diogo/OneDrive/Estatística 1.R/Pratica Estatistica/CE_Municipios_2024/CE_Municipios_2024.shp")
dados_ceara_1$Cod <- as.character(dados_ceara_1$Cod)

map_dados <- left_join(map, dados_ceara_1, join_by("CD_MUN" == "Cod"))

# Simplificação para evitar erro de memória
map_simplificado <- st_simplify(map_dados, dTolerance = 100)



tm_shape(map_simplificado) +
  tm_fill(col = 'pm2.5',
          palette = "Red",
          breaks = c(0, 10, 15, 20, 30, 40),  # cobrem toda a faixa
          na.show = FALSE,
          # colorNA = "red",
          textNA = "Missing") +
  tm_borders() +
  tm_layout(legend.outside = TRUE) +
  tm_credits("https://atmosphere.copernicus.eu/charts/packages/cams/", position = c("left", "bottom"), size = 0.7)

```

## Mapa - Fonte: Donkelar


```{r warning=FALSE,echo = FALSE}
dados_donkelar_ceara$CD_MUN <- as.character(dados_donkelar_ceara$CD_MUN)

map_dados_donkelar <- left_join(map, dados_donkelar_ceara, join_by("CD_MUN"))

# Simplificação para evitar erro de memória
map_simplificado_2 <- st_simplify(map_dados_donkelar, dTolerance = 100)


tm_shape(map_simplificado_2) +
  tm_fill(col = 'pm2.5',
          palette = "Red",
          breaks = c(0, 10, 15, 20, 30, 40),  # cobrem toda a faixa
          na.show = FALSE,
          # colorNA = "red",
          textNA = "Missing") +
  tm_borders() +
  tm_layout(legend.outside = TRUE) +
  tm_credits("https://atmosphere.copernicus.eu/charts/packages/cams/", position = c("left", "bottom"), size = 0.7)

```



